最高法院刑事判決　　　　　　九十六年度台上字第五二八八號
上　訴　人　台灣高等法院檢察署檢察官
被　　　告　甲○○
　　　　　　　　　　4樓
上列上訴人因被告公共危險等罪案件，不服台灣高等法院中華民
國九十四年二月二十五日第二審判決（九十四年度交上訴字第八
號，起訴案號：台灣士林地方法院檢察署九十二年度偵續字第一
九六號），提起上訴，本院判決如下：
    主  文
原判決撤銷，發回台灣高等法院。
    理  由
本件原判決撤銷第一審關於諭知被告甲○○從事業務之人，因業
務上之過失致人於死罪刑（處有期徒刑陸月，如易科罰金，以參
佰元折算壹日），及被訴公共危險部分無罪之判決，改判諭知被
告甲○○無罪，固非無見。
惟查：(一)主文乃法院標明被告事件所為判決之結果，為判決書應
記載之事項，其內容必須與事實理由及適用法條相連貫，若有衝
突，即非適法。本件第一審諭知被告甲○○從事業務之人，因業
務上之過失致人於死罪刑（處有期徒刑陸月，如易科罰金，以參
佰元折算壹日），而被訴公共危險部分無罪之判決，原審判決理
由載被告甲○○被訴業務上過失致人於死部分，無積極證據足資
證明其犯行，乃撤銷第一審科刑判決，另改判諭知無罪；而被訴
公共危險部分，以被告甲○○就本件交通事故既無過失責任，則
被告關於該一交通事故即無明知肇事而逃逸之可言，即與刑法第
一百八十五條之四之構成要件有間，尚不得遽以該罪相繩，認第
一審判決就此部分為被告無罪之諭知，尚無違誤，檢察官循告訴
人之請求上訴意旨，指摘此部分不當，求予撤銷改判，為無理由
，應予駁回此部分之上訴（見原判決理由欄第六、七段），則判
決主文應為「原判決關於業務上過失致人於死部分撤銷。甲○○
被訴業務上過失致人於死部分，無罪。其他上訴駁回。」，始與
判決理由相呼應，原審判決竟諭知「原判決撤銷。甲○○無罪。
」。主文與理由不一致，即有違誤。(二)判決不適用法則或適用不
當者，為違背法令；刑法第二百七十六條第一項之過失致人於死
罪及同法第二百八十四條第一項之過失傷害罪，係針對行為人應
注意、能注意、而不注意之過失行為予以非難，而八十八年四月
二十一日增訂之同法第一百八十五條之四之肇事致人死傷逃逸罪
，則以處罰肇事後逃逸之駕駛人為目的，俾促使駕駛人於肇事後
能對被害人即時救護，以減少死傷，是該罪之成立祇以行為人有
駕駛動力交通工具肇事，致人死傷，未下車救護而逃逸之事實，
罪即成立，不以肇事之發生須有過失責任為要件，二者之立法目
的及犯罪構成要件截然不同，且駕駛人之肇事逃逸，係在其過失
行為發生後，為規避責任，乃另行起意之另一行為，故行為人之
過失犯行與其肇事致人死傷而逃逸之行為，應屬併罰關係。惟肇
事致人死傷逃逸罪之成立，不以構成過失致人於死或過失傷害罪
為前提，亦即行為人縱不構成過失致人於死或過失傷害罪，如有
駕駛動力交通工具肇事，致人死傷，未下車救護而逃逸，亦應依
肇事致人死傷逃逸罪論處。原判決理由僅以: 被告就本件交通事
故既無過失責任，則被告關於該一交通事故即無明知肇事而逃逸
可言等語（見原判決理由第七段，判決書第八頁），未就被告是
否符合駕駛動力交通工具肇事，致人死傷，未下車救護而逃逸之
構成要件予以審認，即謂被告未犯肇事致人死傷逃逸罪，無異以
肇事致人死傷逃逸罪之成立，係以構成過失致人於死或過失傷害
罪為前提，揆諸上開說明，法則之適用洵有不當。(三)對於被告犯
罪之證據，應從各方面詳予調查，以期發現真實，多位證人之證
詞，雖均不能單獨證明全部事實，如其證言具有互補性，事實審
法院自應參考其他相關證據依經驗法則衡情度理，本於自由心證
綜合判斷，方符真實發現主義之精神。如將具有互補性證據割裂
審查，逐一剖析其能否單獨為全部犯罪事實之證明，其自由判斷
之職權行使，難謂與採證法則及真實發現主義無違。被害人張巧
霞騎乘ＢＥＴ─七七三號重機車為何突然倒地？與何車碰撞？究
係重機車先與不明小客車碰撞，再與被告所駕駛ＫＸ一九三六號
營業貨櫃曳引車碰撞倒地？或重機車先與不明小客車碰撞，再倒
向被告所駕駛之營業貨櫃曳引車？另重機車與被告所駕駛之營業
貨櫃曳引車「碰撞倒地時」或「倒向被告所駕駛之營業貨櫃曳引
車時」，營業貨櫃曳引車之動態？停車等紅燈或在行進間或剛起
步？被告所駕駛之營業貨櫃曳引車於輾壓被害人時，係在行進間
或剛起步？被告自承原於外側車道停等紅燈，嗣於起步時向右側
行駛後再向前直行，參以被害人機車係向左傾倒於被告所駕駛車
輛之右後輪間，則於車輛起步時，能否自右後視鏡看見，而無背
道路交通安全規則第八十九條第一項第六款之規定等項，事實尚
欠明確，本院無從為適用法律當否之判斷。另原判決理由謂：本
件交通事故發生之際，被告所駕駛之車輛確係在行進間，被害人
騎乘機車自其駕駛車輛後方而來，在內外快車道間穿梭，突與其
他同向而行之車輛擦撞，始向左傾倒於其所駕駛車輛之右後輪間
，被告無從注意防範，被告即無應注意而未注意情事，與刑法過
失責任之要件有間，尚難遽以過失致人於死罪相繩等語（見原判
決五（二）、（四）段）。惟證人林金德於警詢時證稱略以：當
時正好是號誌燈由紅燈轉換成綠燈的時候，該貨櫃車行駛不久便
聽到兩聲碰、碰（見九十一年度偵字第五三二一號卷第一０頁第
四行、第五行警詢筆錄）等語。證人吳巧儀於偵查中亦證述：當
綠燈亮，我們都要往前走（見上揭偵卷第九十一頁反面第四行、
第五行偵訊筆錄）、於第一審審理時證稱: 「當時剛好有紅燈，
她是撞到小客車的車尾，倒在砂石車輪胎前的空間，還來不及爬
起來就變燈號了，砂石車就開過去輾到她」、「在變燈號之前，
小客車與砂石車（按指ＫＸ一九三六號營業貨櫃曳引車）都是停
止的」、「她倒地到聯結車起步之間約有五秒鐘左右」（見一審
卷第八七、八八、九八頁）等語。證人陳智偉於警詢時證述：當
時現場車況剛起步（見九十一年度偵字第五三二一號案卷第一四
頁）。於第一審審理時證稱：那時聯結車剛好要起步；起步的時
候，已經在動了，時速差不多二十公里左右；當時的燈號為紅燈
轉綠燈等語（見一審卷第一一九、一二二頁）。證人江純嬅亦於
第一審到庭證述：「當時是紅燈變綠燈，貨櫃車剛起步，死者在
貨櫃車的右邊後輪」（見一審卷第二０四頁）等語。渠等所證互
核無異，亦與卷附道路交通事故調查報告表、現場略圖及現場照
片所顯示肇事情節相符。而本件肇事時，亦因紅燈停車之不明小
客車猶在停止狀態，則被告所駕ＫＸ一九三六號營業貨櫃曳引車
，似係起步行駛，而非行進間之行駛。原判決僅以吳巧儀警詢供
述為據，認本件交通事故發生之際，被告所駕車輛係在行進間，
而置其他證人之證述於不顧，難謂無違採證法則及真實發現主義
。(四)審理事實之法院對於被告有利及不利之證據，應一律注意，
詳為調查，綜合全案證據資料，本於經驗法則以定其取捨，並將
取捨證據及得心證之理由於判決內詳為說明。故證據雖已調查，
而事實仍欠明暸，尚有其他客觀上為認定事實、適用法律基礎之
證據並未調查，仍難遽為被告有利或不利之認定；如有應調查之
證據未予調查，率行判決，其判決當然為違背法令。被告駕駛聯
結車，其右後輪輾壓被害人左腹及頭部（戴有安全帽），被告未
停車等情，為原判決所認定（見原判決第二頁），參以現場照片
、刑事警察局鑑定通知書、檢察官相驗筆錄、相驗屍體證明書及
驗斷書，分別有被害人安全帽遭輾壓碎裂、被害人捲入被告車輛
、機車右方乘客踏板處、右後輪沾有被害人腦漿等記載，再佐以
吳巧儀證稱: 「她（被害人）是倒在右後輪之前的鐵桿，因為我
有聽到她的安全帽撞擊鐵條的聲音」、「然後聽到一堆尖叫」、
「他（按指被告）壓到被害人的聲音很大，我有把耳朵摀著都很
大，當時我距離死者的距離有四公尺左右，我看到那個女的倒下
時，紅燈轉亮時砂石車輪胎已啟動了，就聽到很大的聲音，當天
我有帶安全帽，那個聲音大概一下下而已，但尖叫聲很多」、「
路邊的人在尖叫，應該檳榔西施在尖叫，路邊有很多檳榔攤」、
「我還聞到血腥味，還聽到尖叫聲，沿路上一直聽到人在講這件
事」；證人江純嬅證稱：「當時我在檳榔攤裡面，我一面吃飯，
就聽到摩托車碰的一聲，我才抬頭看，就看到人被車子壓下去，
司機那時候已經要走了」、「（問：你聽到（尖叫）聲音的時候
，貨櫃車在何處？）已經走了在行駛中，還沒有過紅綠燈」; 證
人林金德證稱：「當時聽到碰碰二聲，聲音很大」各等語，足見
係貨櫃車右後輪輾壓被害人身體、安全帽。而此輾壓應會產生顛
跛，況車禍發生時，發出鉅響，引起多人注意，見到被害人血肉
模糊慘狀均尖叫不已，被告辯稱渾然不覺，始未下車查看，殊有
違常情。原判決對此不利於被告之證據，未詳加審酌，亦有認定
事實不依卷內證據資料，並有理由不備之違法。(五)審理事實之法
院，對於證人前後所為矛盾或歧異之供述，如何本於經驗法則判
斷其證據價值及證明力，以定取捨暨所形成之心證，均應於判決
內闡析論敘，否則即屬判決不載理由，其判決為當然違背法令。
又判決所認定之事實，與其所採用之證據不相適合，即屬證據上
理由矛盾。其認定事實與卷證資料不符，或竟併採納相互齟齬之
證據資料，作為判決之基礎，亦有證據上理由矛盾之違誤。原判
決僅以吳巧儀於警詢供述：「均在行進中，重機車突然倒地，被
該貨櫃曳引車右後輪輾過」等語，資以認定事故發生之際，被告
所駕車輛係在行進間；然吳巧儀於偵查及在第一審均證述肇事時
被告所駕駛營業貨櫃曳引車停車等紅燈，號誌燈變燈號剛起步（
見上揭第五三二一號偵卷第九十一頁反面、第一審九十三年六月
十四日審理筆錄），所證前後不一，吳巧儀偵審中上開證言何以
不足採取，未據說明其理由，亦有證據上理由矛盾及理由不備之
違背法令。又原判決理由說明吳巧儀在第一審之供述不足採，應
以警詢之供述為可採（見原判決第六頁），然理由內復引用吳巧
儀於審理中之供述，資以認定被害人在事故前曾於快車道穿梭車
陣（見原判決第七頁），理由顯相矛盾。又原判決併引證人林金
德、陳智偉於警詢中之供述，據以認定：本件交通事故發生之際
，被告所駕駛之車輛確係在行進間。惟林金德於警詢係證稱：當
時正好號誌燈由紅燈轉換成綠燈的時候，號誌燈變成綠燈時，貨
櫃車起步往基隆方向行駛，該貨櫃車行駛不久，便聽兩聲碰、碰
（很大聲）；陳智偉亦於警詢證述：正在起步行進狀態。似無被
告所駕駛車輛係在行進間發生本件交通事故之供述，原判決採證
非無可議。再台灣省台北縣區車輛行車事故鑑定委員會鑑定結果
，認為本件係「甲○○駕駛營半聯結車，行經肇事地點，先與右
側由張巧霞所駕駛重機車發生擦撞，致張車向右失控再與不明車
擦撞，隨後向左側再被劉車右後輪擦撞並輾過張巧霞頭部」；其
分析意見研判：「張車先與劉車擦撞致張車向右偏與左側不明之
自小客車擦撞接觸，造成張車再往左側倒中遭劉車防捲入欄杆處
第二次擦撞接觸，隨後再輾壓倒地之張員」（見上揭五三二一號
偵卷第九七至九九頁）。則該鑑定報告內容，尚不足為被告無過
失責任之依據。原判決既認被告不負過失責任，又援引該鑑定報
告，難謂無證據上理由矛盾之違誤。(六)被告以外之人於審判外之
言詞或書面陳述，除法律有規定者外，不得作為證據，刑事訴訟
法第一百五十九條第一項定有明文。而所謂法律有規定者，即包
括同法第一百五十九條之一至之五所規定傳聞證據具有證據能力
之例外情形。故如欲採被告以外之人於審判外之言詞，即如警詢
或檢察官偵查中之言詞為證據時，必須符合法律所規定之例外情
形，方得認其審判外之陳述有證據能力，並須於判決中具體說明
其符合傳聞證據例外可信之情況及心證理由，否則即有違證據法
則及判決不備理由之違誤。又被告以外之人於司法警察官或司法
警察調查中所為之陳述，與審判中不符時，其先前之陳述具有較
可信之特別情況，且為證明犯罪事實存否所必要者，依刑事訴訟
法第一百五十九條之二規定，固得為證據。惟其先前之陳述，須
經證明具有較可信之特別情況，始符合上開規定，不得單憑警詢
距案發時間較近，或以證人事後有承受外界干擾而受污染之虞，
即逕謂於警詢之陳述較為可採。否則，將造成因警詢之時間順序
通常在先，該審判外陳述之證據價值，反優於審判中經具結、詰
問等程序所為陳述之不當結果。原判決以吳巧儀於警詢時，距案
發日較近，當時記憶較深刻，認定證人吳巧儀於警詢時陳述為可
採（見原判決第六頁）。查以詢問時間較先，認定證言較為可信
，已屬不當；又未敘明吳巧儀嗣於審理中所為證詞，如何遭受污
染及承受人情壓力等干擾之具體依據，逕行排除吳巧儀於審判中
依法定程序具結後所為之陳述，自與證據法則有違。又原判決依
林金德、陳智偉審判外於警詢中之供述，據以認定本件交通事故
發生之際，被告所駕駛之車輛確在行進間（見原判決第六、七頁
），惟未於判決內具體說明其符合傳聞證據例外可信之情況及心
證理由，亦有判決不備理由之違誤。以上或為上訴意旨所指摘，
或為本院得依職權調查之事項，應認原判決有撤銷發回更審之原
因。
據上論結，應依刑事訴訟法第三百九十七條、第四百零一條，判
決如主文。
中　　華　　民　　國　九十六　年　　十　　月　　四　　日
                      最高法院刑事第十二庭
                          審判長法官  洪　文　章
                                法官  王　居　財
                                法官  郭　毓　洲
                                法官  黃　梅　月
                                法官  邱　同　印
      本件正本證明與原本無異
                                      書  記  官
中　　華　　民　　國　九十六　年　　十　　月　 十一　 日
                                                 M
